最高法院刑事判決　　　　　　九十六年度台上字第四三二三號
上　訴　人　甲○○
上列上訴人因違反毒品危害防制條例案件，不服台灣高等法院高
雄分院中華民國九十六年五月十六日第二審判決（九十六年度上
訴字第九四號，起訴案號：台灣高雄地方法院檢察署九十三年度
偵緝字第八一七號），提起上訴，本院判決如下：
    主  文
原判決撤銷，發回台灣高等法院高雄分院。
    理  由
本件原判決維持第一審依刑法修正前連續犯之規定，論處上訴人
連續販賣第一級毒品罪刑（累犯，處無期徒刑）及販賣第二級毒
品罪刑（累犯，處有期徒刑七年六月），並定應執行無期徒刑之
判決，駁回上訴人在第二審之上訴，固非無見。
惟查：（一）審理事實之法院對於卷內與被告論罪科刑有關，而
依法應予調查之事項，如未詳加調查，或雖已調查，仍未調查明
白者，尚難遽為被告有利或不利之認定。原判決理由內以證人黃
瑞隆於偵查中結證稱：「伊打電話給綽號『祥仔』電話0000
000000號聯絡預購海洛因數量、金額，在高雄市左營區榮
總醫院附近見面時，先將錢交給他後，在現場等約三十分鐘，他
再將海洛因交給我，我透過這種方式買大概三個月，三天一次約
三十次，每次買新台幣（下同）一千到六千元之間，去年八月到
十一月間在左營區榮總醫院附近交付」等語，而認定上訴人自民
國九十二年八月至同年十一月出賣海洛因予黃瑞隆三十次，每次
交易金額一千元（見原判決第四頁及第十五頁之附表一編號一）
。然而黃瑞隆自承販入毒品十次，每次販入金額既為一千元至六
千元不等，則上訴人至少有一次販賣金額為六千元，何以每次交
易金額均為一千元？又原判決理由內以證人郭淑芬於警詢中證稱
：「我從九十二年八月中旬開始向甲○○買海洛因，我都先打甲
○○0000000000號電話，約定購買金額後，大部分是
甲○○送海洛因到我家給我，偶爾我才到甲○○家拿，每次買一
千元至二千元不等，最後一次是九十二年十月二日，我前後買約
有十幾次」等語，而認定上訴人自九十二年八月中旬至同年十月
二日出賣海洛因予郭淑芬十次，每次交易金額一千元（見原判決
第九頁及第十五頁之附表一編號四）。然而郭淑芬自承販入毒品
十幾次，每次販入金額既為一千元至二千元不等，則上訴人至少
有一次販賣金額為二千元，何以每次交易金額仍均為一千元？此
涉及上訴人犯罪所得之財物應予沒收，如全部或一部不能沒收時
，以其財產抵償之問題，原審未對上訴人販毒所得財物之數額詳
予調查釐清及說明，即為前開認定，不免速斷。（二）按刑事訴
訟法第一百五十九條之二規定，係指被告以外之人於審判中，以
證人身分依法定程序，到場具結陳述，並接受被告之詰問，而其
陳述與先前在檢察事務官、司法警察官或司法警察調查中所為之
陳述不符時而言；故法院應依審判中及審判外各陳述外部附隨之
環境或條件，比較前後之陳述，並於判決理由內詳述其採用先前
不一致之陳述的心證理由，始為適法。又被告以外之人於司法警
察官或司法警察調查中所為之陳述，與審判中不符時，其先前之
陳述具有較可信之特別情況，且為證明犯罪事實存否所必要者，
固得為證據，惟其先前之陳述，須經證明具有較可信之特別情況
，始符合上開規定，不得單憑警詢距案發時間較近，或以證人事
後有承受外界干擾而受污染之虞，即逕謂於警詢之陳述較為可採
。否則，將造成因警詢之時間順序通常在先，該審判外陳述之證
據價值，反優於審判中經具結、詰問等程序所為陳述之不當結果
。本件原判決採取梁秀華、郭淑芬、康秀靖在警詢之陳述作為認
定上訴人之犯罪證據，而捨棄彼等在第一審立於證人地位所為陳
述，就採用其在警詢之陳述部分，雖於理由內載稱：「本院審酌
渠等（梁秀華、郭淑芬、康秀靖）於警詢之陳述較接近案發時點
，且是在記憶猶新的情況下直接作成，又當時被告（上訴人）未
在場，渠等直接面對詢問警員所為陳述較為坦然，較無顧忌，亦
較少考量利弊得失，而較無事後串謀迴護被告之情事，應與事實
較相近，而具有較可信之特別情況，且為證明本案被告犯罪事實
存否所必要，是依上開規定，應認均有證據能力」等語（見原判
決第三頁）。惟查原判決以未經過對質、詢問時間較先，認定警
詢時之證言較為可信，逕行排除上開證人於審判中依法定程序具
結後所為之陳述，此部分之論敘有違背證據法則之可議。原審遽
行判決，採納梁秀華等人於警詢之供述認定事實，顯非適法。（
三）查獲之第一、二級毒品，不問屬於犯人與否，均沒收銷燬之
；又犯毒品危害防制條例第四條至第九條、第十二條、第十三條
或第十四條第一項、第二項之罪者，其供犯罪所用或因犯罪所得
之財物，均沒收之，如全部或一部不能沒收時，追徵其價額或以
其財產抵償之；毒品危害防制條例第十八條第一項前段、第十九
條第一項分別定有明文。原判決認定警方在高雄市○○區○○路
四七八巷二一號二樓，扣得原判決附表三所示之物。而依原判決
附表三編號４、５所載，有查獲吸管製鏟子一支及電子秤一個，
而該鏟子及電子秤上均有海洛因殘渣（見原判決第十六、十七頁
）。如果無訛，則上開海洛因殘渣，依毒品危害防制條例第十八
條第一項前段規定諭知沒收銷燬之，固無不合；但該吸管製鏟子
及電子秤，與上開海洛因殘渣，顯非相同，得否將之視為海洛因
而一併諭知沒收銷燬？尚非無疑；原判決認該吸管製鏟子及電子
秤因海洛因附著其上，剝離不易，應將該吸管製鏟子及電子秤與
海洛因殘渣整體視為毒品，依毒品危害防制條例第十八條第一項
前段規定，不問屬於犯人與否，均沒收銷燬之（見原判決第十四
頁），法則之適用能否謂當，饒有研求之餘地。以上或為上訴人
上訴意旨所指摘，或為本院得依職權調查之事項，應認有撤銷原
判決發回更審之原因。
據上論結，應依刑事訴訟法第三百九十七條、第四百零一條，判
決如主文。
中　　華　　民　　國　九十六　年　　八　　月　　九　　日
                      最高法院刑事第四庭
                          審判長法官  莊　登　照
                                法官  黃　一　鑫
                                法官  林　秀　夫
                                法官  徐　昌　錦
                                法官  邵　燕　玲
      本件正本證明與原本無異
                                      書  記  官
中　　華　　民　　國　九十六　年　　八　　月　 十三 　日
　　　　　　　　　　　　　　　　　　　　　　　　      ｚ
